【裁判字號】    92,上更(一),202
【裁判日期】    920630
【裁判案由】    違反著作權法
【裁判全文】
臺灣高等法院刑事判決                        九十二年度上更(一)字第二０二號
    上  訴  人
    即  自訴人  甲○○
    擔當自訴人  臺灣高等法院檢察署檢察官
    被      告  丙○○
                乙○○
右上訴人因違反著作權法案件，不服臺灣臺北法院八十九年度自字第六五六號，中華
民國九十年五月二十五日第一審判決，提起上訴，本院判決後，經最高法院發回更審
，本院判決如左：
    主  文
上訴駁回。
    理  由
一、自訴要旨詳如附件所示自訴狀。
二、按犯罪事實應依證據認定之，無證據不得推定其犯罪事實；又不能證明被告犯罪
    者，應諭知無罪之判決，刑事訴訟法第一百五十四條、第三百零一條第一項分別
    定有明文。又以被害人之陳述為認定犯罪之依據時，必其陳述並無瑕疵，且就其
    他方面調查，又與事實相符，始能認有證據能力，最高法院六十一年臺上字第三
    ０九九號著有判例可資參照。所謂無瑕疵，係指被害人所為不利被告之陳述，與
    社會上一般生活經驗或卷存其他客觀事實並無矛盾而言，至所謂就其他方面調查
    認與事實相符，非僅以所援用之旁證足以證明被害結果為已足，尤須綜合一切積
    極佐證，除認定被告確為加害人之可能外，在推理上無從另為其他合理原因之假
    學、科學、藝術或其他學術範圍之創作，凡本於自己獨立之思維、智巧、技匠而
    具有原創性之創作，即享有著作權，惟原創性並非專利法所要求之新穎性，因之
    苟非抄襲或剽竊他人之著作，縱兩者各自完成之著作雷同或極為相似，因二者均
    屬自己獨立之創作，同受著作權法之保障，故認定有無抄襲之標準，除須有實質
    之相似外，尚須有接觸被抄襲之著作，從而著作之完成日期及其對外公開與否，
    自為判斷有無抄襲之重要參考資料，亦有最高法院八十三年度臺上字第二五０一
    號判例足稽。
三、查自訴人甲○○指被告丙○○、乙○○共同涉犯著作權法第九十一條第二項意圖
    銷售而擅自重製他人著作、第九十二條擅自以改作之方法侵害他人之著作財產權
    、第九十三條第三款、第八十七條第二款明知為侵害著作權之物而意圖營利而交
    付等罪嫌，無非以被告乙○○於民國八十一年間（自訴人誤指為八十年間）將自
    訴人創作之「老子道德經新譯新解」、「古老的兩極對立」二篇文稿，自大陸地
    區攜帶回台，嗣於八十六年間，又將自訴人創作之「老子真義」文稿自大陸地區
    攜往我國代為辦理接洽發表。而被告丙○○於八十六年十二月出版之「老子哲學
    之詮譯與重建」一書與其上開文稿之文字表述雖異，然獨創性觀點相同，涉嫌剽
    竊、抄襲等情為其依據。惟訊據被告丙○○、乙○○，均堅詞否認涉有自訴人所
    指違反著作權法犯行，被告乙○○辯稱：我是自訴人之堂妹，八十一年間第一次
    返鄉時，自訴人確實有交給我「老子道德經新譯新解」、「古老的兩極對立」二
    份文稿，希望在臺發表，但我回國後沒有積極處理，後來八十四年間，我到中央
    大學哲學研究所就讀時，認識丙○○老師，丙○○老師也是鵝湖雜誌社的老師，
    但我從未將上開二份文稿交給丙○○；八十六年間，我第二次返鄉，自訴人又交
    給我改寫後的「老子真義」文稿，也希望在臺發表，我回來後約半年，因為我男
    朋友在鵝湖雜誌社打工，我就將「老子真義」影印文稿投稿到鵝湖雜誌社給主編
    邱黃海，但經審核後未通過，邱黃海也有寫信給自訴人表示審核經過，之後我收
    到自訴人的信函，表示丙○○的著作侵害他上開文稿著作，我很生氣，就將文稿
    全部寄回去等語。被告丙○○則以：我所創作之「老子哲學之詮譯與重建」一書
    於八十年九月初版一刷，當時自訴人根本尚未將文稿交給乙○○，自訴人只憑我
    八十六年十二月初版二刷之版本認定我抄襲他的著作，顯然錯誤，我上開書籍一
    刷及二刷內容完全一致，可以為證；此外，我在七十二年十二月撰寫之文化大學
    哲學研究所博士論文「老子形上思想之詮釋與重建」，其內容就有上開書籍的內
    容，該論文內容，後來在七十三年至七十四年間於鵝湖月刊分次發表，七十八年
    八月十六日國際東西哲學比較研究會召開時，我也有發表「存有與道－亞理士多
    德與老子形上學之比較」一文，七十九年十二月儒釋道與現代社會學術研討會召
    開時，我又發表「老子政治哲學的洞見與侷限」一文，該二篇文章亦有上開書籍
    內容，這些資料都在自訴人交文稿給乙○○之前，足證自訴內容不實在等語，並
    提出其撰寫之「老子哲學之詮釋與重建」書籍初版一刷、初版二刷各一本、「老
    子形上學思想之詮釋與重建」論文一本、「存有與道－亞理士多德與老子形上學
    之比較」文章、「老子政治哲學的洞見與侷限」文章各一篇等為證。
四、經查：
(一)按「大陸地區人民之著作權或其他權利在臺灣地區受侵害者，其告訴或自訴之權
    利，以臺灣地區人民得在大陸地區享有同等訴訟權利者為限」，臺灣地區與大陸
    地區人民關係條例第七十八條定有明文。而大陸地區著作權法就侵害著作權之行
    為，原並無刑事責任之規定，惟
    國人民代表大會常務委員會」第八次會議通過公布之「關於懲治侵犯著作權的犯
    罪的決定」規定：「為了懲治侵犯著作權和與著作權有關的權益的犯罪，對刑法
    作如下補充規定：一、以營利為目的，有下列侵犯著作權情形之一，違法所得數
    額較大或者有其他嚴重情節的，處三年以下有期徒刑、拘役、單處或者併處罰金
    ；違法所得數額巨大或者有其他特別嚴重情節的，處三年以上七年以下有期徒刑
    ，併處罰金：(一)未經著作權人許可，複製發行其文字作品、音樂、電影、電視、
    錄像作品、計算機軟件及其他作品的：：。二、以營利為目的，銷售明知是第一
    條規定的侵權複製品，違法所得數額較大的，處二年以下有期徒刑、拘役，單處
    或者併處罰金；違法所得數額巨大的，處二年以上五年以下有期徒刑，併處罰金
    」，有大陸地區著作權法及「關於懲治侵犯著作權的犯罪的決定」之網頁資料附
    卷可稽。因「關於懲治侵犯著作權的犯罪的決定」係由大陸「全國人民代表大會
    常務委員會」通過，與大陸地區著作權法具有相同位階之法律效力。故本院認為
    依我臺灣地區與大陸地區人民關係條例第七十八條規範意旨，在我國侵害大陸地
    區人民著作之刑事責任，僅限於營利之行為，非營利之行為，大陸地區人民不得
    在我國提起刑事訴訟。本案自訴人自訴被告乙○○將其文稿攜至我國，供被告丙
    ○○抄襲出書及「鵝湖」上發表出刊營利，由該自訴意旨形式上觀之，係以營利
    為目的之侵犯著作權情形，揆之前揭說明，自訴人應可提起本件自訴，合先敘明
    。
(二)次按「案件由犯罪地或被告之住所、居所或所在地之法院管轄」，刑事訴訟法第
    五條第一項定有明文。自訴人以被告乙○○將其文稿攜至我國，供被告丙○○抄
    襲撰寫成「老子哲學之詮釋與重建」一書後，委由設於臺北市○○○路○段二九
    四巷一號之文津出版社出版販賣該書，依自訴要旨所載，被告二人明知為侵害著
    作權之物而意圖營利而交付之犯罪地在原審轄區，故本院應有管轄權，亦先此敘
    明。
(三)查被告丙○○創作之「老子哲學之詮釋與重建」書籍初版一刷，係於八十年九月
    發行，該書初版二刷則於八十六年十二月發行，兩刷書籍內容完全相同，有被告
    丙○○庭呈之「老子哲學之詮釋與重建」初版一刷、初版二刷書籍各一本可憑，
    並經本院核閱無誤；而被告乙○○第一次出境居留大陸地區之期間為八十一年一
    月二十八日至同年二月十四日，有國人入出境日期證明書在卷足憑；足徵自訴人
    將「老子道德經新譯新解」、「古老的兩極對立」、「老子真義」三份文稿交予
    被告乙○○前，被告丙○○已出版所創作之「老子哲學之詮釋與重建」一書，其
    出版書籍前既未接觸自訴人之文稿，顯無可能剽竊、抄襲自訴人上開文稿著作。
    參諸自訴意旨表示被告丙○○「在文字上改頭換面」等語，並經比對自訴狀內具
    體引述之抄襲內容，文字上顯然未合等情，已足認被告丙○○創作之「老子哲學
    之詮釋與重建」一書，並無重製或改作自訴人文稿情形。自訴人指被告丙○○意
    圖銷售而擅自重製其「老子道德經新譯新解」、「古老的兩極對立」文稿或加以
    改作，顯有誤會。
(四)又依自訴人所指被告丙○○剽竊其文稿主要觀點、內容，在自訴狀內具體指訴其
    中八點「老子哲學之詮釋與重建」書籍內容，指稱涉嫌抄襲。惟查：該等內容，
    被告丙○○早於民國七十幾年間即已為文公開發表，此有被告丙○○於七十二年
    十二月撰寫完畢之文化大學哲學研究所博士論文「老子形上思想之詮釋與重建」
    、於七十八年八月十六日至十八日在國際東西哲學比較研討會發表之「存有與道
    －亞理士多德與老子形上學之比較」文章、於七十九年十二月在儒釋道與現代社
    會學術研討會發表之「老子政治哲學的洞見與侷限」文章等在卷可憑，茲比對列
    述如下：
  １、自訴人所指之「必須將老子的思想與現代法治精神結合」（見「老子哲學之詮
      釋與重建」書籍第二０九頁）；「老子的政治思想，雖然批判政治權威的運作
      ，但卻始終沒有轉出法治的主張」（見「老子哲學之詮釋與重建」書籍第二０
      七頁）」等內容，被告丙○○早於民國七十九年十二月發表之「老子政治哲學
      的洞見與侷限」文章中即有相同論述（見儒釋道與現代社會學術研討會論文集
      第五三、五二頁）
  ２、自訴人所指之「老子的政治哲學，只能將希望寄託在統治者的修養與積德之上
      」內容（見「老子哲學之詮釋與重建」書籍第二０七頁），被告丙○○在上開
      七十九年十二月發表之「老子政治哲學的洞見與侷限」文章中有相同論述（見
      儒釋道與現代社會學術研討會論文集第五一、五二頁）
  ３、自訴人指訴之「關鍵即在於統治者是否具備聖人的修養，能否針對社會的混亂
      ，提出一套根源性的解決之道」（見「老子哲學之詮釋與重建」書籍第二０六
      頁）；「實現無為而治的條件：聖人」（見「老子哲學之詮釋與重建」書籍第
      二０六頁）」等內容，被告丙○○亦於上開「老子政治哲學的洞見與侷限」文
      章中早有相同論述（見儒釋道與現代社會學術研討會論文集第五一頁）。
  ４、自訴人指訴之「『道』，應該理解作規範著存在界中一切人物的地位與關係的
      形上基礎，或價值根源」（見「老子哲學之詮釋與重建」書籍第一０九頁）；
      「事物之所以能生續不斷，正是因為它能持守存在界之價值理序「（見「老子
      哲學之詮釋與重建」書籍第一一０頁）；「老子所提示的『道』，正代表一種
      新的世界觀的建立，在這個世界觀中，不但一切事物都有其應有的地位，構成
      一和諧整體的存在界，而且這種和諧、整體的價值秩序，也就是人間一切人文
      禮制的基礎」（見「老子哲學之詮釋與重建」書籍第一０三頁）；「如果老子
      的『道』確有形上學的意涵，則其首要意義（the primary meaning ）也應理
      解為價值根源」（見「老子哲學之詮釋與重建」書籍第一００頁）」等內容。
      被告丙○○亦早在民國七十二年十二月所撰之「老子形上思想之詮釋與重建」
      論文中已有相同論述（見文化大學哲學研究所博士論文「老子形上學思想之詮
      釋與重建」第一四四頁、第一三五頁、第一三二頁）。
  ５、自訴人所指之「道作為先天地存在的形上原理，不僅不是宗教信仰的上帝，而
      且在存在位序上，更先於上帝（象帝之先），其次，道作為萬物的宗主，不可
      以以存有物視之，而應該把握為『無』」之內容（見「老子哲學之詮釋與重建
      」書籍第第一六０頁）」。被告丙○○亦於七十八年八月發表之「存有與道─
      亞理士多德與老子形上學之比較」一文中，早有相同論述（見「存有與道─亞
      理士多德與老子形上學之比較」文章第二三一頁）。
  ６、自訴人所指之「德固然因道而使每一事物得以自我實現，但道對萬物一切付諸
      自然的造化方式，卻又必須通過每一事物的各正其德，這才成為可能」（見「
      老子哲學之詮釋與重建」書籍第一六二頁）；「道之生化萬物只是消極地『讓
      』每一個物各據其德的實現自我」（見「老子哲學之詮釋與重建」書籍第一六
      二頁）」等內容。被告丙○○亦在上開「存有與道─亞理士多德與老子形上學
      之比較」文章中，有相同論述（同見「存有與道─亞理士多德與老子形上學之
      比較」文章第二三二、二三三頁）。
  ７、自訴人指訴之「所謂『反』，是指『道』復歸其自身，始終持守其自身。『反
      者，道之動』應該理解作『道』之遍潤萬物（即道之動）始終復歸其自身之常
      」之內容（見「老子哲學之詮釋與重建」書籍第第一０六頁）」。被告丙○○
      於七十二年十二月，在其「老子形上學思想之詮釋與重建」論文中，已有相同
      論述（見文化大學哲學研究所博士論文「老子形上思想之詮釋與重建」第一三
      九頁）。
  ８、自訴人所指之「『弱』乃沖虛之『道』的姿態，其目的在不毀萬物。『弱者，
      道之用』旨在說明『道』之內在於天地萬物，只是以一和諧理序，泯除事物之
      間的爭鬥磨擦，使物自生自長而已」內容（見「老子哲學之詮釋與重建」書籍
      第一０七頁）」。被告丙○○亦於上開所發表之「老子形上思想之詮釋與重建
      」一文中，有相同論述（見文化大學哲學研究所博士論文「老子形上學思想之
      詮釋與重建」第一四０頁）。
五、綜上足見被告丙○○係本於自己獨! 立之思維、智巧而撰寫「老子哲學之詮釋與
    重建」一書，為具有原創性之創作，並非抄襲或剽竊自訴人之「老子道德經新譯
    新解」、「古老的兩極對立」、「老子真義」三篇文稿，縱被告丙○○與自訴人
    二人表述之觀點、內容雷同或相似，惟揆諸前揭最高法院判決要旨，被告丙○○
    並無侵害著作權情事，被告乙○○則無與之共犯之理。且查自訴人所指被告丙○
    ○抄襲之文章，均早已在自訴人將上開文稿交付乙○○之前甚久，即已公開發表
    在案，則被告丙○○尤無抄襲自訴人文章之可能，則被告乙○○自亦無與被告丙
    ○○共同侵害自訴人著作權之情形，被告兩人之辯解，應可採信。自訴人所指顯
    屬無憑。此外，復查無其他積極證據足認被告二人涉有自訴人所指意圖銷售而擅
    自重製他人著作、擅自以改作之方法侵害他人之著作財產權、明知為侵害著作權
    之物而意圖營利而交付等違反著作權法犯行，本件應認不能證明被告等犯罪。
六、原審同此認定，而依法諭知被告等無罪之判決。結論經核並無不合。自訴人上訴
    仍執陳詞指摘原判決不當，請求撤銷改判。惟其指訴均不足採信，上訴自無理由
    ，應予駁回。
七、自訴人係大陸地區人民，經合法傳喚，無正當理由，不到庭陳述，本院依其所請
    ，並認亦有必要，爰依刑事訴訟法第三百三十一條第二項之規定，通知檢察官擔
    當訴訟。
據上論斷，應依刑事訴訟法第三百六十八條、第三百三十一條第二頁、第三百七十三
條，判決如主文。
中      華      民      國    九十二    年      六      月      三十    日
                              臺灣高等法院刑事第十庭
                                  審判長法  官  溫  耀  源
                                        法  官  吳      燦
                                        法  官  何  菁  莪
右正本證明與原本無異。
如不服本判決，應於收受送達後十日內向本院提出上訴書狀，其未敘述上訴之理由者
並得於提起上訴後十日內向本院補提理由書（均須按他造當事人之人數附繕本）。
                                        書記官  陳  菊  珍
中      華      民      國    九十二    年      六      月     三十     日


司法院資訊處製作；財團法人民間司法改革基金會備份。
